ACORDAO-COMPLETO-2504844

ACÓRDÃO 16508/2021 ATA 34/2021 - SEGUNDA CÂMARA

VISTOS, relatados e discutidos estes autos de tomada de contas especial instaurada pelo Fundo Nacional de Desenvolvimento em Educação - FNDE em desfavor de Fernando Antônio Vieira Assef, ex-prefeito  de Boa Viagem/CE, em razão da não comprovação da boa e regular aplicação dos recursos repassados por meio do Convênio 700.134/2010, que teve por objeto a construção de escola rural de ensino fundamental com seis salas de aula padrão FNDE - PAR/2010, em atendimento ao Plano de Ações Articuladas (PAR) , no âmbito do Plano de Metas Compromisso Todos pela Educação, contemplando as ações "Infraestrutura" e "Recursos Pedagógicos",
ACORDAM os Ministros do Tribunal de Contas da União, reunidos em sessão da Segunda Câmara, ante as razões expostas pelo Relator, em:
9.1. considerar revel o Município de Boa Viagem/CE, para todos os efeitos, dando-se prosseguimento ao processo, nos termos do art. 12, § 3º, da Lei 8.443/1992;
9.2. com fundamento nos arts. 1º, inciso I, 16, inciso III, alíneas "b" e "c", e 19, da Lei 8.443/1992, julgar irregulares as contas do Município de Boa Viagem/CE, de Fernando Antônio Vieira Assef e da Construtora Neves Nogueira Ltda. - ME, condenando-os ao pagamento do débito discriminado a seguir, atualizado monetariamente e acrescido dos juros de mora devidos, calculado desde a data de ocorrência indicada até sua efetiva quitação, na forma da legislação vigente, fixando o prazo de 15 (quinze) dias, a contar do recebimento da notificação, para que seja comprovado, perante este Tribunal, o recolhimento da quantia ao cofres do Fundo Nacional de Desenvolvimento da Educação - FNDE, nos termos do art. 23, inciso III, alínea "a", da referida Lei, c/c o art. 214, inciso III, alínea "a", do Regimento Interno do TCU:
a) Município de Boa Viagem/CE:
	Data
	Valor (R$) 

	10/10/2014
	8.776,27

b) Fernando Antônio Vieira Assef e da Construtora Neves Nogueira Ltda. - ME:
	Data
	Valor (R$) 

	28/01/2014
	50,40

	28/01/2014
	147,83

	28/01/2014
	67,19

	28/01/2014
	3.094,30

	20/12/2013
	342,73

	20/12/2013
	15.782,87

	20/12/2013
	754,01

	20/12/2013
	257,05

	26/02/2013
	604,78

	26/02/2013
	806,37

	26/02/2013
	1.774,02

	26/02/2013
	8.179,32

9.3. com fundamento no art. 57 da Lei 8.443/1992, aplicar a Fernando Antônio Vieira Assef e à Construtora Neves Nogueira Ltda. - ME, multa individual no valor de R$ 5.000,00 (cinco mil reais) , atualizados monetariamente desde a data do presente acórdão até a do efetivo recolhimento, se for pago após o vencimento, na forma da legislação vigente, fixando o prazo de 15 (quinze) dias, a contar do recebimento da notificação, para que seja comprovado, perante este Tribunal, o recolhimento da quantia ao Tesouro Nacional, nos termos do art. 23, inciso III, alínea "a", da referida Lei, c/c o art. 214, inciso III, alínea "a", do Regimento Interno do TCU;
9.4. com fundamento no art. 26 da Lei 8.443/1992, autorizar, se requerido, o pagamento da importância devida em até 36 (trinta e seis) parcelas mensais e consecutivas, fixando o prazo de 15 (quinze) dias, a contar do recebimento da notificação, para que seja comprovado, perante este Tribunal, o recolhimento da primeira parcela, e de 30 (trinta) dias, a contar da parcela anterior, para que seja comprovado o recolhimento das demais parcelas, devendo incidir sobre cada valor mensal os devidos acréscimos legais, na forma prevista na legislação vigente, além de alertar que a falta de comprovação do recolhimento de qualquer parcela importará no vencimento antecipado do saldo devedor, nos termos do art. 217 do Regimento Interno do TCU;
9.5. com fundamento no art. 28 da Lei 8.443/1992, autorizar, desde logo, a cobrança judicial das dívidas, caso não atendida a notificação;
9.6. com fundamento no art. 16, § 3º, da Lei 8.443/1992, c/c art. 209, § 7º, do Regimento Interno do TCU, remeter cópia deste acórdão à Procuradoria da República no Ceará, para adoção das medidas que entender cabíveis;
9.7. dar ciência deste acórdão ao Fundo Nacional de Desenvolvimento em Educação - FNDE e aos responsáveis.

Tomada de Contas Especial instaurada pelo Fundo Nacional de Desenvolvimento em Educação  FNDE , em razão da não comprovação da boa e regular aplicação de recursos repassados por meio de Convênio no âmbito do Plano de Metas Compromisso Todos pela Educação.

Segunda Câmara

Município de Boa Viagem - CE; Fundo Nacional de Desenvolvimento em Educação - FNDE.

3. Interessados/Responsáveis:
3.1. Interessado: Fundo Nacional de Desenvolvimento da Educação (00.378.257/0001-81).
3.2. Responsáveis: Construtora Neves Nogueira Ltda - ME (41.388.083/0001-15); Fernando Antônio Vieira Assef (XXX.171.693-XX); Município de Boa Viagem - CE (07.963.515/0001-36).

13.1. Ministros presentes: Augusto Nardes (na Presidência), Aroldo Cedraz, Raimundo Carreiro e Bruno Dantas (Relator).
13.2. Ministros-Substitutos presentes: Marcos Bemquerer Costa e André Luís de Carvalho.

ACORDAO-COMPLETO-2547400

Acórdão de Relação 6374/2022 - Segunda Câmara

Acórdão de Relação

BRUNO DANTAS

Por registrar as principais ocorrências no andamento dos autos até o momento, resumindo os fundamentos das peças acostadas, adoto como relatório, com os ajustes necessários, a instrução da secretaria responsável pelo trabalho (peça 58) , que contou com a anuência do corpo diretivo da unidade (peças 59 e 60) :
"INTRODUÇÃO
Trata-se de tomada de contas especial instaurada pelo Fundo Nacional de Desenvolvimento em Educação - FNDE, em desfavor de Fernando Antônio Vieira Assef, ex-prefeito do município de Boa Viagem/CE (gestões 2009-2012 e 2013-2016) , em razão de irregularidades na execução das obras e na comprovação dos recursos repassados ao referido município por intermédio do Convênio 700.134/2010, que teve por objeto a construção de escola rural de ensino fundamental com seis salas de aula padrão FNDE - PAR/2010, em atendimento ao Plano de Ações Articuladas (PAR) , no âmbito do Plano de Metas Compromisso Todos pela Educação, contemplando as ações 'Infraestrutura' e 'Recursos Pedagógicos'.
1.1. Este processo foi inicialmente instruído pela Secretaria de Controle Externo de Minas Gerais, sendo posteriormente transferido para a Secretaria de Controle Externo de Tomada de Contas Especial, conforme Portaria SEGECEX 09/2018, de 2/5/2018.
HISTÓRICO
2. Foram previstos R$ 907.978,95 para a execução do objeto, sendo R$ 898.899,16 repassados pelo concedente e R$ 9.079,79 de contrapartida do município.
3. Os recursos federais foram repassados em 3 parcelas, mediante as seguintes ordens bancárias (peça 3, p. 28) :
	ORDEM BANCÁRIA
	VALOR EM REAIS
	DATA

	2011OB702288
	449.449,58
	17/5/2011

	2011OB704488
	224.724,79
	12/12/2011

	2011OB704530
	224.724,79
	28/12/2012

4. O ajuste vigeu no período de 31/12/2010 a 10/10/2014, e previa a apresentação da prestação de contas até 31/3/2015 (peça 3, p. 339) .
5. Quanto à execução das obras, apurou-se um débito no valor original de R$ 61.547,94, conforme se verifica no Parecer Técnico de 14/4/2016, presente na peça 3, p. 277-283, assim constituído:
a) Divergências verificadas: R$ 30.294,00;
b) Serviços não autorizados: R$ 9.496,24;
c) Serviços trocados com valores a devolver: R$ 20.390,20;
d) Divergências de serviços, quantitativas, qualitativas ou técnicas: R$ 1.367,50.
6. Adicionalmente, constatou-se a não aplicação dos recursos do convênio no mercado financeiro, contrariando o disposto no § 1° do Art. 42 da Portaria Interministerial 127/2008, acarretando prejuízo ao erário, no total de R$ 265,03, sendo R$ 259,12 na data-base de 23/5/2011 e R$ 5,91 na data-base de 28/7/2011 (peça 3, p. 342) .
7. Considerando o prazo para prestação de contas, o saldo do convênio, no montante total de R$ 90.286,87, deveria ter sido recolhido até 31/3/2015. Todavia, este só foi recolhido em 21/7/2015, no valor de R$ 90.286,87 (peça 3, p. 255) , contrariando o disposto no art. 57, parágrafo único, da Portaria Interministerial 127/2008 e causando prejuízo ao erário no valor principal de R$ 3.614,90, na data-base de 31/3/2015 (peça 3, p. 342) .
8. Os débitos constantes nos itens 5 a 7 desta instrução, no montante de R$ 65.427,87, são de responsabilidade do então prefeito, Fernando Antônio Vieira Assef.
9. Verificou-se, ainda, a ausência de aporte da contrapartida pactuada, no montante total de R$ 9.079,79, contrariando o disposto na Cláusula Sexta, do Termo do Convênio. Dessa forma, resta apurado um débito no valor de R$ 8.776,27, conforme Cálculo Proporcional de Contrapartida Pactuada (presente na peça 3, p. 256) , de responsabilidade do município de Boa Viagem/CE.
10. O exame das ocorrências descritas na seção 'Exame Técnico' da instrução presente na peça 8 permitiu, na forma dos arts. 10, § 1º, e 12, incisos I e II, da Lei 8.443/1992 c/c o art. 202, incisos I e II, do RI/TCU, definir a responsabilidade individual de Fernando Antônio Vieira Assef e apurar adequadamente o débito a ele atribuído, bem como a responsabilidade do município de Boa Viagem/CE. Assim, naquela instrução se considerou que deveria haver a citação do ex-prefeito e também do município, e que a data-base deste débito deveria ser o último dia da vigência do Convênio - 10/10/2014, término do prazo para o aporte da contrapartida.
11. Diante do exposto, com base na instrução constante da peça 8, propôs-se:
a) citar Fernando Antônio Vieira Assef, CPF XXX.171.693-XX, ex-prefeito do município de Boa Viagem/CE, com fundamento nos arts. 10, § 1º, e 12, incisos I e II, da Lei 8.443/1992 c/c o art. 202, incisos I e II, do RI/TCU, para que, no prazo de 15 dias, apresentasse alegações de defesa e/ou recolhesse aos cofres do Fundo Nacional de Desenvolvimento da Educação - FNDE as quantias a seguir, atualizadas monetariamente a partir das respectivas datas até a data do efetivo recolhimento e abatendo-se valores acaso já satisfeitos, nos termos da legislação vigente, em razão da seguinte conduta:
Conduta: não comprovação da boa e regular aplicação dos recursos transferidos em razão de irregularidades físicas e administrativas na execução dos serviços realizados por força do Convênio 700.134/2010, celebrado entre o município de Boa Viagem/CE e o Fundo Nacional de Desenvolvimento da Educação/Ministério da Educação.
Dispositivos infringidos: art. 37, caput c/c o art. 70, parágrafo único, da Constituição da República Federativa do Brasil, art. 93 do Decreto-lei 200/67, art. 66 do Decreto 93.872/1986.
	Valor (R$) 
	Data

	259,12
	23/5/2011

	5,91
	28/7/2011

	61.547,94
	28/12/2012

	3.614,90
	31/3/2015

b) citar o município de Boa Viagem/CE, CNPJ 07.963.515/0001-36 com fundamento nos arts. 10, § 1º, e 12, incisos I e II, da Lei 8.443/1992 c/c o art. 202, incisos I e II, do RI/TCU, para que, no prazo de 15 dias, apresentasse alegações de defesa e/ou recolhesse aos cofres do Fundo Nacional de Desenvolvimento da Educação - FNDE as quantias a seguir, atualizadas monetariamente a partir das respectivas datas até a data do efetivo recolhimento e abatendo-se valores acaso já satisfeitos, nos termos da legislação vigente, em razão da seguinte conduta:
Conduta: ausência de comprovação da aplicação da contrapartida, referente ao Convênio 700.134/2010, celebrado entre o município de Boa Viagem/CE e o Fundo Nacional de Desenvolvimento da Educação/Ministério da Educação.
Dispositivos infringidos: art. 37, caput c/c o art. 70, parágrafo único, da Constituição da República Federativa do Brasil, art. 145 do Decreto 93.872/1986, art. 7º, inciso XIII da Instrução Normativa 1/1997 da Secretaria do Tesouro Nacional.
	Valor (R$) 
	Data

	R$ 8.776,27
	10/10/2014

12. A citação de Fernando Antônio Vieira Assef foi realizada por intermédio dos Ofícios Secex/MG 0116/2018 e 0117/2018, de 17/1/2018 (peças 15 e 14) . Em resposta, o responsável apresentou seus argumentos de defesa por intermédio dos documentos presentes nas peças 20 e 21.
13. A citação do município de Boa Viagem/CE foi realizada por intermédio do Ofício Secex/MG 0118/2018, datado de 17/1/2018 (peça 16) . Apesar de o município de Boa Viagem/CE ter tomado ciência do expediente que lhe foi encaminhado, conforme atesta o aviso de recebimento (AR) , datado de 29/1/2018 (peça 18) , o atual gestor não atendeu a citação e não se manifestou quanto às irregularidades verificadas.
14. A instrução presente na peça 22 analisou os documentos de defesa apresentados por Fernando Antônio Vieira Assef. Naquela instrução, destacou-se que o responsável não apresentou argumentos de defesa referentes à parcela do débito correspondente aos rendimentos que seriam auferidos caso os recursos repassados tivessem sido aplicados no mercado financeiro, de acordo com a norma, considerados os períodos nos quais o recurso permaneceu sem movimentação (item 6 desta instrução) . Tal fato desrespeita os arts. 116, § 4º, c/c o art. 20, §§1º, 2º e 3º, da Lei 8.666/1993, segundo os quais deve haver a aplicação financeira dos recursos não utilizados de forma a garantir que o montante repassado não sofra eventuais efeitos negativos da desvalorização da moeda em face da inflação. Adicionalmente, o responsável também não apresentou argumentos de defesa referentes à parcela do débito correspondente à devolução do saldo dos recursos do convênio em data tardia, após o término da vigência (item 7 desta instrução) .
15. Assim, considerou-se, naquela ocasião, que as parcelas do débito referentes às constatações presentes nos itens 6 e 7 desta instrução deveriam ser motivo de cobrança junto ao responsável em momento processual posterior, quando do julgamento do mérito deste processo.
16. Verificou-se, por outro lado, que o responsável afirmou ter solucionado, ainda que parcialmente, as demais pendências da prestação de contas, referentes à execução das obras (item 5 desta instrução) , apresentando, para comprovar tal assertiva, documentos do SIMEC - Sistema Integrado de Monitoramento do Ministério da Educação, presentes na peça 20, p. 3 a 16.
17. Naquela instrução, destacou-se que, se tais argumentos/documentos viessem a ser aceitos, ainda que parcialmente, alterar-se-ia a composição do débito, o qual deveria ser motivo de cobrança junto ao responsável no presente processo. Propôs-se, então, que os documentos apresentados fossem encaminhados ao FNDE, objetivando a apresentação, por aquele Fundo, de parecer técnico e financeiro sobre a regularidade da prestação de contas do convênio, incluindo eventual nova composição do débito.
18. Registrou-se, ainda, na referida instrução, que, considerando a revelia do município de Boa Viagem/CE, suas contas deverão ser julgadas irregulares, em momento processual posterior, quando do julgamento de mérito do presente processo, sendo-lhe imputado o débito apurado nos autos quanto à ausência de comprovação da aplicação da contrapartida, referente ao Convênio 700.134/2010, celebrado entre o referido município e o Fundo Nacional de Desenvolvimento da Educação.
19. Quanto a Fernando Antônio Vieira Assef, os documentos por ele apresentados foram encaminhados ao FNDE, por intermédio de diligência (Ofício Secex/MG 0727/2018, peça 25) , tendo o FNDE, em resposta, encaminhado os documentos presentes nas peças 28 e 29, por meio dos quais informou que:
' (...) em 14/04/2016, a área técnica do Fundo Nacional de Desenvolvimento da Educação - FNDE emitiu parecer referente ao cumprimento do objeto, tendo como resultado a aprovação parcial da obra conveniada e indicação de glosa de valor no montante de R$ 61.547,94 (sessenta e um mil, quinhentos e quarenta e sete reais e noventa e quatro centavos) , devido à execução de itens em desconformidade com o projeto padrão e serviços não implantados pelo ente.
Ocorre que após a emissão do parecer técnico, o ente se manifestou acerca dos serviços executados em desacordo com o projeto e apresentou as providências adotadas. Dessa forma, as inconformidades registradas no Sistema Integrado de Monitoramento, Execução e Controle - SIMEC foram superadas e outras tiveram a justificativa acatada, conforme consta nos documentos apresentados pelo município perante o TCU.
Todavia, considerando que na glosa apontada no parecer técnico há valores relativos a serviços não implantados, cuja execução não foi comprovada pelo município, a saber, plantio de grama e instalação de extintor, informamos que já está em cadastramento no SIMEC a solicitação de nova supervisão in loco na escola (vide anexo 0889986) . Assim sendo, cabe registrar que após a conclusão da referida inspeção, a área técnica emitirá novo parecer, cuja cópia será encaminhada a esta Corte de Contas.'
20. Posteriormente, o FNDE informou, através do Ofício 41983/2018/Diade/Cgapc/Difin-FNDE e da Nota Técnica 13/2018/DIESP/COAPC/CGAPC/DIFIN (peça 33) , que:
'Em complementação às informações prestadas por meio do Ofício 40242/2018 - CGEST/DIGAP-FNDE, informamos que em análise da documentação apresentada, pelo gestor a título de prestação de contas do Convênio 700.134/2010, celebrado com o município de Boa Viagem/CE, a unidade responsável desta Autarquia manifestou-se pela insuficiência da documentação apresentada para fins de aprovação das contas conforme corrobora o item 18 da Nota Técnica 13/2018 - DIESP/COAPC/CGAPC/DIFIN, em anexo.
 (...) 
Posteriormente, foi emitido o Parecer Técnico s/n°, datado de 14/09/2018, SEI n°1077484, sugerindo a aprovação parcial das contas, em vista de divergências na execução do objeto pactuado, resultando na impugnação do valor total de R$ 69.784,71, valor, portanto, superior ao originalmente impugnado pela área técnica, tendo como responsável pelo prejuízo ao erário Fernando Antônio Vieira Assef.
 (...) 
Dada a verificação dos documentos apresentados por Fernando Antônio Vieira Assef, foi constatado que não houve apresentação de fatos novos à análise financeira, permanecendo o inteiro teor, sob o aspecto estritamente financeiro, do Parecer Conclusivo 7/2016-DIESP/COPAC/CGCAP/DIFIN, SEI 0143729, ou seja, prejuízo ao erário por atraso no recolhimento do saldo, no valor principal de R$ 3.614,00, prejuízo ao erário por não utilização proporcional da contrapartida pactuada, no valor principal de R$ 8.776,27 e prejuízo ao erário por não aplicação dos recursos no mercado financeiro, no valor principal de R$ 265,03, os quais somados à impugnação da área técnica resultam no valor total de R$ 82.440,91.
 (...) 
Diante do exposto, manifestamo-nos pela insuficiência da documentação apresentada na prestação de contas para a comprovação da regular execução dos recursos, tendo em vista que foi possível comprovar o nexo causal de R$ 816.458,25 e a não foi possível comprovar o nexo causal de R$ 82.440,91 entre a receita auferida, as despesas realizadas e a consecução do objeto pactuado.'
21. Informou também, por intermédio do referido Ofício 40242/2018/CGEST/DIGAP-FNDE (peça 34) , que:
'A Coordenação responsável realizou a análise técnica da prestação de contas do Convenio 700134/2010 firmado com o município de Boa Viagem - CE e emitiu novo Parecer, cuja conclusão foi pela aprovação parcial do objeto pactuado e devolução de recursos no montante de R$ 69.784,71.'
22. Em anexo, apresentou Parecer Técnico de Execução Física de Objeto pactuado, de 14/9/2018 (peça 35) , na qual consta planilha de apuração das divergências apontadas, resumida a seguir:
	ITEM
	VALOR EM R$

	Serviços pactuados e não contratados
	10.349,84

	Serviços Contratados e não Pagos/Executados
	27.574,00

	Serviços Trocados com Valores a Devolver
	21.402,66

	Divergências de Serviços, Quantitativas e Qualitativas
	10.458,21

	VALOR TOTAL
	69.784,71

23. Quanto aos serviços trocados com valores a devolver, apresentou a seguinte planilha (peça 35, p. 5-6) :
	Descrições dos Serviços Trocados com Valor a Devolver

	DESCRIÇÃO
	QUANT/UN
	CUSTO UNIT (R$) 
	VALOR (R$) 

	Cobertura Pátio Central
			
	Cobertura com telha cerâmica
	154,76 m2
	37,42
	5.791,12

	Estrutura de madeira de lei serrada para telha cerâmica
	154,76 m2
	91,50
	14.160,54

	Instalações Elétricas Eletrônicas
			
	QDL - BLOCO ADMINISTRATIVO -127
/ 220 VOLTS
			
	Quadro de distribuição de embutir, com barramento, em chapa de aço, para até 12 disjuntores padrão europeu (linha
branca) , exclusive disjuntores
	1,00 unid.
	270,00
	270,00

	Disjuntor tripolar 70a
	1,00 unid.
	90,00
	90,00

	Disjuntor monopolar 15a
	3,00 unid.
	13,00
	39,00

	Disjuntor monopolar 20a
	3,00 unid.
	13,00
	39,00

	Disjuntor tripolar 30a
	1,00 unid.
	76,00
	76,00

	Disjuntor tripolar 50a
	1,00 unid.
	76,00
	76,00

	QDL - BLOCO PEDAGÁGICO - 127
220 VOLTS
			
	Quadro de distribuição de embutir, com barramento, em chapa de aço, para até 12 disjuntores padrão europeu (linha
branca) , exclusive disjuntores
	1,00 unid.
	270,00
	270,00

	Disjuntor tripolar 50a
	1,00 unid.
	76,00
	76,00

	Disjuntor monopolar 15a
	2,00 unid.
	13,00
	26,00

	Disjuntor monopolar 20a
	7,00 unid.
	13,00
	91,00

	QDL - BLOCO DE SERVIÇO - 127 / 220 VOLTS
			
	Quadro de distribuição de embutir, com barramento, em chapa de aço, para até 12 disjuntores padrão europeu (linha branca) , exclusive disjuntores
	1,00 unid.
	270,00
	270,00

	Disjuntor tripolar 30a
	1,00 unid.
	76,00
	76,00

	Disjuntor monopolar 15a
	1,00 unid.
	13,00
	13,00

	Disjuntor monopolar 20a
	2 unid.
	13,00
	26,00

	Disjuntor monopolar 25a
	1,00 unid.
	13,00
	13,00

	TOTAL: R$ 21.402,66

24.  Quanto às divergências de serviços, quantitativas e qualitativas, apresentou a seguinte planilha (peça 35, p. 6-7) :
	Divergências dos Serviços, Quantitativas e Qualitativas ou Técnicas

	DESCRIÇÃO
	QUANT/UN
	CUSTO UNIT. (R$) 
	VALOR TOTAL
 (R$) 

	Estrutura - Vigas do nível 2,90 do Pátio
Central (V200, V201, V205, V208) 
			
	Forma plana
	12,18 m²
	71,01
	864,90

	Armadura
	95,82 kg
	7,19
	688,95

	Concreto
	0,72³
	287,58
	207,06

	Lançamento e aplicação de concreto
	0,72³
	94,77
	68,23

	Paredes e Painéis
			
	Divisória de granito cinza andorinha -
Sanitário Serviço
	1,44 m²
	305,00
	439,20

	Esquadrias
			
	Porta de madeira compensada 0,60xl,60m
com revestimento melamínico - Banheiros
	2,00 unid.
	261,37
	522,74

	Revestimento
			
	Revestimento cerâmico para parede
l0xl0cm com argamassa industrializada -
Barrado fachada fundos Bloco Pedagógico
	62,92m²
	49,00
	3.083,08

	Louças e Metais
			
	Cuba de embutir oval para instalação em
bancada, com sifão cromado, torneira de
metal, engate cromado - Sanitários alunos
	4,00 unid.
	185,00
	740,00

	Suporte para auxílio de PNE - barra de apoio
80cm em tubo de ferro galvanizado d =1
1/ 2' - Mictórios
	2,00 unid.
	170,00
	340,00

	Elementos Decorativos
			
	Prateleira em compensado naval 18mm,
esmaltada, inclusive suporte - Prateleiras
faltantes no Depósito
	1,32m²
	55,00
	72,60

	Instalações elétricas
			
	Luminárias fluorescentes de embutir aberta
2x40w - completa
	4,00 unid.
	87,00
	348

	Fio isolado em PVC seção 4mm2 para
chuveiro elétrico não instalado
	6,50 m
	3,30
	21,45

	Incêndio
			
	Extintor de pó químico ABC, capacidade 6kg
	TOTAL DO ITEM
	2.720,00
	2.720,00

	Gás
			
	Gás cozinha
	TOTAL DO ITEM
15.005
	342,00
	342,00

	TOTAL: R$ 10.458,21

25. Foi ainda encaminhada (peça 36) , por intermédio do Ofício 8008/2019/CGEST/DIGAP-FNDE, cópia da Nota Técnica 13/2018/DIESP/COAPC/CGAPC/DIFIN, a qual concluiu pelo prejuízo ao erário, além do constante na tabela anterior, por atraso no recolhimento do saldo, no valor principal de R$ 3.614,00, pela não utilização proporcional da contrapartida pactuada, no valor principal de R$ 8.776,27, e também por não aplicação dos recursos no mercado financeiro, no valor principal de R$ 265,03, os quais, somados à impugnação da área técnica, resultam no valor total de R$ 82.440,91.
26. Na última instrução (peça 39) , analisando-se os documentos apresentados e a tabela constante do item 22 desta instrução, verificou-se que, quanto aos serviços pactuados e não contratados (R$ 10.349,84) e quanto aos serviços contratados e não pagos/executados (R$ 27.574,00) , não se poderia imputar débito ao responsável, pois não houve pagamentos.
27. Quanto aos demais itens da tabela - serviços trocados com valores a devolver (R$ 21.402,66) e divergências de serviços (R$ 10.458,21) , concluiu-se que a responsabilidade é do gestor e também da empresa responsável pela realização das obras, Construtora Neves Nogueira Ltda. - ME (41.388.083/0001-15) , uma vez que recebeu valores superiores aos serviços por ela realizados. Assim, ambos deveriam ser citados solidariamente pelas importâncias acima, a partir das datas dos pagamentos mais recentes à empresa, por ser esta situação mais favorável aos responsáveis. Adicionalmente, considerou-se que Fernando Antônio Vieira Assef deveria ser citado, individualmente, quanto aos fatos presentes nos itens 6 e 7 desta instrução.
28. Desse modo, concluiu-se, na última instrução (peça 39) , pela necessidade de realização da citação solidária de Fernando Antônio Vieira Assef e da referida empresa, além da citação individual do ex-prefeito, nestes termos:
a) realizar a citação de Fernando Antônio Vieira Assef, CPF XXX.171.693-XX, solidariamente com a Construtora Neves Nogueira, CNPJ 41.388.083/0001-15, com fundamento nos arts. 10, § 1º, e 12, incisos I e II, da Lei 8.443/1992 c/c o art. 202, incisos I e II, do RI/TCU, para que, no prazo de quinze dias, apresentem alegações de defesa e/ou recolham, solidariamente, aos cofres do Fundo Nacional de Desenvolvimento da Educação - FNDE, as quantias abaixo indicadas, atualizadas monetariamente a partir das respectivas datas até o efetivo recolhimento, abatendo-se na oportunidade a quantia eventualmente ressarcida, na forma da legislação em vigor, em decorrência da irregularidade descrita abaixo:
Irregularidade. Realização de pagamentos superiores aos executados no objeto pactuado no Convênio 700.134/2010, conforme apurado no Parecer Técnico de Execução Física de Objeto Pactuado, de 14/9/2018;
Dispositivos violados: art. 37, caput c/c o art. 70, parágrafo único, da Constituição da República Federativa do Brasil, art. 145 do Decreto 93.872/1986, art. 22 da Instrução Normativa 1/1997 da Secretaria do Tesouro Nacional, art. 52 da Portaria Interministerial 507/2011;
Quantificação do débito:
	DATA
	VALOR

	28/01/2014
	50,40

	28/01/2014
	147,83

	28/01/2014
	67,19

	28/01/2014
	3.094,30

	20/12/2013
	342,73

	20/12/2013
	15.782,87

	20/12/2013
	754,01

	20/12/2013
	257,05

	26/02/2013
	604,78

	26/02/2013
	806,37

	26/02/2013
	1.774,02

	26/02/2013
	8.179,32

Valor do débito atualizado até 6/6/2019: R$ 44.478,78 (Demonstrativo de débito presente na peça 37) ;
Conduta de Fernando Antônio Vieira Assef: Realizar pagamentos superiores aos executados no objeto pactuado no Convênio 700.134/2010, conforme apurado no Parecer Técnico de Execução Física de Objeto Pactuado, de 14/9/2018;
Conduta da Construtora Neves Nogueira: Receber valores superiores aos executados no do objeto pactuado no Convênio 700.134/2010, conforme apurado no Parecer Técnico de Execução Física de Objeto Pactuado, de 14/9/2018;
Nexo de causalidade de Fernando Antônio Vieira Assef: Ao realizar pagamentos superiores aos executados no objeto pactuado Convênio 700.134/2010, causou dano ao erário;
Nexo de causalidade da Construtora Neves Nogueira: Ao receber valores superiores aos executados no objeto pactuado no Convênio 700.134/2010, causou dano ao erário;
Culpabilidade de Fernando Antônio Vieira Assef: A conduta de Fernando Antônio Vieira Assef é reprovável, posto que há elementos indicativos da consciência das ilicitudes praticadas, porquanto o responsável deveria saber do dever de pagar somente o efetivamente realizado referente ao objeto do Convênio 700.134/2010 04, pois era o prefeito do município convenente, sendo-lhe, pois, exigível conduta diversa, não estando albergado em nenhuma excludente de ilicitude;
Culpabilidade da Construtora Neves Nogueira, por intermédio de seus gestores: A conduta da Construtora Neves Nogueira, por intermédio de seus gestores, é reprovável, posto que há elementos indicativos da consciência da ilicitude praticada, porquanto deveria saber do dever de realizar o objeto pactuado do Convênio 700.134/2010 04 proporcionalmente aos valores recebidos, sendo-lhe, pois, exigível conduta diversa, não estando albergado em nenhuma excludente de ilicitude;
b) realizar a citação de Fernando Antônio Vieira Assef, CPF XXX.171.693-XX, com fundamento nos arts. 10, § 1º, e 12, incisos I e II, da Lei 8.443/1992 c/c o art. 202, incisos I e II, do RI/TCU, para que, no prazo de quinze dias, apresente alegações de defesa e/ou recolha, aos cofres do Fundo Nacional de Desenvolvimento da Educação - FNDE, as quantias abaixo indicadas, atualizadas monetariamente a partir das respectivas datas até o efetivo recolhimento, abatendo-se na oportunidade a quantia eventualmente ressarcida, na forma da legislação em vigor, em decorrência da irregularidade descrita abaixo:
Irregularidade: Recolhimento intempestivo do saldo da prestação de contas e não aplicação dos recursos do convênio no mercado financeiro;
Dispositivos violados: § 1° do Art. 42 da Portaria Interministerial 127/2008, e art. 57, parágrafo único, da Portaria Interministerial 127/2008;
	VALOR EM REAIS
	DATA

	259,12
	23/5/2011

	5,91
	28/7/2011

	3.614,90
	31/3/2015

Valor do débito atualizado até 6/6/2019: R$ 4.942,73 (Demonstrativo de débito presente na peça 36) ;
Conduta: Recolher o saldo do convênio intempestivamente e não aplicar o saldo dos recursos do convênio no mercado financeiro;
Nexo de causalidade: Ao recolher o saldo do convênio intempestivamente e não aplicar o saldo dos recursos do convênio no mercado financeiro, causou danos ao erário;
Culpabilidade: A conduta de Fernando Antônio Vieira Assef é reprovável, posto que há elementos indicativos da consciência das ilicitudes praticadas, (não recolher o saldo do convênio tempestivamente e não aplicar o saldo de recursos do convênio no mercado financeiro) pois era o prefeito do município convenente, sendo-lhe, pois, exigível conduta diversa, não estando albergado em nenhuma excludente de ilicitude;
b) informar aos responsáveis que, caso venham a ser condenados pelo Tribunal, o débito ora apurado será acrescido de juros de mora, desde as datas das ocorrências até a data do recolhimento, nos termos do § 1º do art. 202 do RI/TCU;
c) esclarecer aos responsáveis, em obediência ao art. 12, inciso VI, da Resolução-TCU 170/2004, que o recolhimento tempestivo do débito somente saneará o processo caso seja reconhecida a sua boa-fé e não se constate outra irregularidade nas contas; e
d) esclarecer aos responsáveis, em obediência ao art. 12, inciso VII, da Resolução-TCU 170/2004, que o não atendimento à citação implicará revelia, para todos os efeitos, dando-se prosseguimento ao processo;
e) encaminhar cópia desta instrução aos responsáveis, para subsidiar suas defesas.
29. Em cumprimento ao pronunciamento da Unidade (peça 41) , foi efetuada a citação solidária de Fernando Antônio Vieira Assef e da Construtora Neves Nogueira Ltda. - ME, e a citação individual de Fernando Antônio Vieira Assef, nos moldes adiante:
	Ofício
	Data de Recebimento do Ofício
	Nome do Recebedor do Ofício
	Observação
	Fim do Prazo para Defesa

	8425/2019-TCU/Seproc, a Fernando A. V. Assef (peça 44) , de 23/10/2019
	22/11/2019 (vide AR de peça 47) 
	Luciana da Silva Carvalho
	Ofício recebido no endereço do responsável, conforme pesquisa no sistema da Receita Federal (peça 42) 
	9/12/2019

	8426/2019-TCU/Seproc, à Construtora Neves Nogueira Ltda. (peça 45) , de 23/10/2019
	20/11/2019 (vide AR de peça 46) 
	Victória Nobre Camargo
	Ofício recebido no endereço da empresa responsável, conforme pesquisa no sistema da Receita Federal (peça 43) 
	6/12/2019

30. Após solicitar e obter prorrogação do prazo para atendimento à citação (peças 48-50) , Fernando Antônio Vieira Assef apresentou, em 2/1/2020, suas alegações de defesa, presentes na peça 56, a seguir sintetizadas e analisadas.
31. Por sua vez, após também solicitar e obter vistas dos autos e prorrogação do prazo para atendimento à citação (peças 49 e 51-53) , a Construtora Neves Nogueira Ltda. - ME, representada por seu Sócio-Gerente, Abdias Lourenço de Lima, apresentou, em 3/1/2020, suas alegações de defesa, presentes na peça 55, a seguir sintetizadas e analisadas.
EXAME TÉCNICO
Alegações de defesa da Construtora Neves Nogueira Ltda. - ME
32. Abdias Lourenço de Lima, representante da referida empresa, esclarece, quanto ao recebimento de valores superiores aos executados no objeto pactuado no Convênio 700.134/2010, que apresentou proposta no valor de R$ 908.968,37, conforme contrato e Termo de Adjudicação e Homologação em anexo, tendo sido medida 'a importância de R$ 877.627,30', ficando um saldo de R$ 27.949,75, correspondente aos itens 'Espelho Plano 3mm, inclusive moldura' e 'Grama batatais em placas', que não foram executados nem pagos, tendo sido justificados para o SIMEC.
33. Aduz que os valores foram, na verdade, pagos a menor, nunca a maior, 'em primeiro lugar porque os pagamentos sempre foram feitos pelo líquido, de acordo com o constante no SIMEC, visualizados nas notas fiscais inseridas na respectiva aba'; quanto aos impostos (ISS, IRRF e INSS) , foram retidos pelo município e em seguida recolhidos, conforme guias de pagamento anexas.
34. Complementa alegando que fica 'a critério do gestor a devolução dos recursos não utilizados que foram comprovados por ocasião do envio da Prestação de Contas, já que não se tem nenhuma ingerência sobre essa ação que é exclusiva do prefeito municipal.'
35. Quanto aos Serviços Pactuados e não Contratados, argumenta que não são da responsabilidade daquela empresa, considerando que a Planilha de Custos foi feita com base no projeto básico fornecido pela Prefeitura, e, quanto aos Serviços Contratados e Não Pagos/Executados, reconhece que não foram mesmo executados, 'mas o engenheiro fiscal elaborou uma justificativa e enviou via SIMEC, a qual foi aceita.'
36. Quanto aos Serviços Trocados com Valores a Devolver, transcreveu 'a justificativa do engenheiro fiscal, Marcos Fonteles, que se reporta ao item 32 como a seguir especificado':
- Cobertura do Pátio Central
* Cobertura com telha cerâmica
* Estrutura de madeira de lei serrada para telha cerâmica
- QDL-Bloco Administrativo - 127/220 volts
- QDL-Bloco Pedagógico - 127/220 volts
- QDL-Bloco de Serviços - 127/220 volts.
37. Quanto às Divergências de Serviços Quantitativas e Qualitativas, informa que, 'na qualidade de empresa executora, não tomou nenhuma decisão que não fosse autorizada pelo engenheiro fiscal', e que 'este se reportou, na justificativa anexa, ao item 33 como sendo uma duplicidade, por ser igual ao item 32'.
38. Anexou a seguinte documentação:
a) Termo de Adjudicação e Homologação e Contrato 20120103.001, firmado com o Município de Boa Viagem (peça 55, p. 6-14) ;
b) Cronograma Físico Financeiro Geral da Obra (peça 55, 15-24) ;
c) Comprovantes de pagamentos e respectivas medições - Aba Financeira no SIMEC (peça 55, p. 25-74) ;
d) Justificativa do engenheiro Marcos Silveira Fonteles (peça 55, p. 75-82) .
Alegações de defesa de Fernando Antônio Vieira Assef
39. Primeiramente, esclarece que a licitação relativa ao Convênio 700134/2010 - Tomada de Preços 0612.1/11-SME, teve como proposta vencedora a empresa Construtora Neves Nogueira Ltda., no valor de R$ 908.968,37, conforme Termo de Adjudicação e Homologação, ordem de serviço e contrato anexados.
40. Informa a seguir que as medições, notas fiscais e respectivos pagamentos, que totalizam R$ 877.627,30, foram inseridos no SIMEC, conforme preceitua a Resolução CD/FNDE 43, de 4/9/2012, observando que o referido sistema só disponibilizou a função 'prestação de contas' em 6/6/2018, quando ele não era mais o gestor municipal, mas, 'considerando que todos os documentos já estão inseridos no sistema, o envio da prestação de contas para análise, caberá a atual gestão, que é detentora da senha de acesso ao SIMEC'.
41. No que se refere aos serviços pactuados e não contratados, esclarece que não se pode imputar-lhe débito em decorrência dos mesmos, pois não houve pagamentos, conforme constado por esta Corte.
42. Com relação ao valores contratados e não executados, ressalta que a soma dos itens medidos acumulados correspondem ao mesmo valor das notas fiscais pagas, que perfazem o montante de R$ 877.627.30, restando apenas um saldo de medição de R$ 27.949,75, correspondentes aos serviços contratados e não pagos/executados,  (Espelho Plano 3mm, inclusive moldura e Grama batatais em placas) ; informa, porém, que o citado valor já foi recolhido aos cofres da União, juntamente com rendimentos, por meio de GRU, conforme documentos em anexo.
43. Quanto aos serviços trocados com valores a devolver, anexou a justificativa técnica elaborada pelo engenheiro fiscal, Marcos Fonteles, informando que a mesma já tinha sido enviada ao FNDE e considerada como Justificativa Aceita pela técnica Maisa Bragança Alves Fernandes, em 13/9/2018, ao analisar os itens abaixo relacionados:
- Cobertura do Pátio Central
- Cobertura com telha cerâmica
- Estrutura de madeira de lei serrada para telha cerâmica
QDL-Bloco Administrativo - 127/220 volts
QDL-Bloco Pedagógico - 127/220 volts
QDL-Bloco de Serviços - 127/220 volts.
44. Quanto às divergências de serviços quantitativas e qualitativas, informa que a aludida justificativa técnica elaborada pelo engenheiro fiscal contempla as explicações 'pertinentes ao item 33 da citação, tendo os valores computados em duplicidade, por se tratar dos mesmos serviços mencionados no item 32'.
45. Anexou a seguinte documentação:
a) Termo de Adjudicação e Homologação, Ordem de Serviço e Mapa de Preços da Tomada de Preço 0612.1/11-SME (peça 56, p. 5-7) ;
b) Comprovantes de pagamentos e respectivas medições - Aba Execução Financeira no SIMEC (peça 56, p. 8-12) ;
c) GRU no valor de R$ 90.285,87, de 21/7/2015, referente ao recolhimento da Prefeitura Municipal de Boa Viagem/CE ao FNDE (peça 56, p. 14-17) ;
d) Justificativa do engenheiro Marcos Silveira Fonteles, aceita por Maisa Bragança Alves Fernandes, em 13/9/2018, conforme consulta ao SIMEC (peça 56, p. 18-26) .
46. Cumpre registrar que ele não apresentou alegações de defesa relativas aos fatos pelos quais foi citado individualmente: recolhimento intempestivo do saldo da prestação de contas e não aplicação dos recursos do Convênio no mercado financeiro.
Análise das alegações de defesa da Construtora Neves Nogueira Ltda. - ME e de Fernando Antônio Vieira Assef
47. Considerando que as alegações de defesas de ambos os responsáveis têm semelhante teor, será realizada uma análise conjunta das mesmas, como exposto a seguir.
48. A questão central das referidas alegações prende-se ao fato de que a justificativa apresentada ao FNDE pelo engenheiro Marcos Silveira Fonteles foi aceita pela engenheira civil Analista de Projetos daquela Autarquia, Maisa Bragança Alves Fernandes, em 13/9/2018, conforme consulta ao SIMEC (peça 56, p. 26) , regularizando assim as irregularidades apontadas quanto aos 'serviços trocados com valores a devolver' e às 'divergências de serviços quantitativas e qualitativas'.
49. Com relação aos serviços contratados e não pagos/executados, referente aos itens 'Espelho Plano 3mm, inclusive moldura' e 'Grama batatais em placas', no montante de R$ 27.949,75, recolhido aos cofres da União, juntamente com rendimentos, por meio de GRU, conforme documentos em anexo, verifica-se que tal valor não foi objeto de cobrança nos ofícios citatórios, juntamente com os valores correspondentes aos serviços pactuados e não contratados, como dito em vários pontos desta instrução, e reconhecido pelos responsáveis.
50. Pois bem, a justificativa foi aceita pela Analista de Projetos Maisa Bragança Alves Fernandes em 13/9/2018, conforme consulta ao SIMEC (peça 56, p. 26) , tendo ela mesma emitido e assinado o Parecer Técnico de Execução Física de Objeto Financiado (Conveniado/Pactuado) - Infraestrutura em 14/9/2018 (peça 35) , o que demonstra que a aludida justificativa não abrangeu os itens descritos nas tabelas transcritas nos itens 23 e 24 desta instrução.
51. Desse modo, as alegações de defesa apresentadas por Fernando Antônio Vieira Assef e pela Construtora Neves Nogueira Ltda. não merecem ser acolhidas, por não lograrem comprovar a inexistência de realização de pagamentos superiores aos executados no objeto pactuado no Convênio 700.134/2010, conforme apurado no Parecer Técnico de Execução Física de Objeto Pactuado, de 14/9/2018.
52. Quanto aos fatos pelos quais Fernando Antônio Vieira Assef foi citado individualmente e em relação aos quais não apresentou defesa - recolhimento intempestivo do saldo da prestação de contas, no valor de R$ 3.614,90, e não aplicação dos recursos do Convênio no mercado financeiro, nos valores de R$ 259,12 e R$ 5,91-, considera-se que, devido à insignificância de tais valores, deve-se afastar o débito, aplicando-se o princípio da bagatela, já consagrado pela jurisprudência dessa Corte de Contas, a exemplo de trecho do Acórdão 3585/2019-TCU-Primeira Câmara, Relator Augusto Sherman, abaixo transcrito:
'O princípio da bagatela pode ser aplicado para o afastamento de débito quando presentes os seguintes requisitos: (i) mínima ofensividade da conduta do agente; (ii) nenhuma periculosidade social da ação; (iii) reduzido grau de reprovabilidade do comportamento; (iv) inexpressividade da lesão jurídica provocada.'
53. Cumpre ainda observar, quanto à não aplicação dos recursos no mercado financeiro, que os recursos transferidos, enquanto não utilizados, devem ser aplicados no mercado financeiro, desde que não haja sobreposição do período de atualização monetária e de eventuais juros de mora com o período da aplicação financeira, nos termos da jurisprudência do TCU, conforme Acórdão 7576/2015-TCU-Primeira Câmara, da relatoria do Min. Benjamin Zymler, Acórdão 2534/2016-TCU-Primeira Câmara, da relatoria do Min. José Mucio Monteiro e Acórdão 5088/2018-TCU-Segunda Câmara, da relatoria do Min. Augusto Nardes, entre outros, valendo destacar a manifestação do MP/TCU inserida no referido Acórdão 2534/2016-TCU-Primeira Câmara, da relatoria do Min. José Múcio Monteiro, abaixo transcrito:
'Note-se que eventual condenação em débito decorrente da referida irregularidade não caracteriza enriquecimento ilícito da União ou eventual bis in idem. Isso porque o valor de R$ 1.264,57, que deixou de ser auferido no mercado financeiro, refere-se ao período de 3.5.2004 a 27.1.2005 (peça 1, p. 327) , anterior à data de ocorrência do débito de R$ 20.000,00, que é 28.1.2005. Assim, a incidência de atualização monetária sobre esse débito de R$ 20.000,00, a partir de 28.1.2005, não supre a deterioração do poder de compra dos recursos federais que deixaram de ser aplicados no período de 3.5.2004 a 27.1.2005.'
54. No caso em comento, verifica-se que houve a referida sobreposição, ao se comparar o período do cálculo da não aplicação financeira, de 23/5/2011 a 6/6/2019 (peça 37) , com o início do cálculo da atualização monetária e juros de mora referente aos débitos decorrentes das outras irregularidades - 26/2/2013 a 6/6/2019, não sendo, portanto, devida a imputação de débito pela ausência de aplicação dos recursos no mercado financeiro.
Revelia do Município de Boa Viagem/CE
Da validade das notificações
55. Preliminarmente, cumpre tecer breves considerações sobre a forma como são realizadas as comunicações processuais no TCU. A esse respeito, destacam-se o art. 179, do Regimento Interno do TCU (Resolução 155, de 4/12/2002) e o art. 4º, inciso III, § 1º, da Resolução TCU 170, de 30 de junho de 2004, in verbis:
Art. 179. A citação, a audiência ou a notificação, bem como a comunicação de diligência, farse-ão:
I - mediante ciência da parte, efetivada por servidor designado, por meio eletrônico, fac-símile, telegrama ou qualquer outra forma, desde que fique confirmada inequivocamente a entrega da comunicação ao destinatário;
II - mediante carta registrada, com aviso de recebimento que comprove a entrega no endereço do destinatário;
III - por edital publicado no Diário Oficial da União, quando o seu destinatário não for localizado.
 (...) 
Art. 3º As comunicações serão dirigidas ao responsável, ou ao interessado, ou ao dirigente de órgão ou entidade, ou ao representante legal ou ao procurador constituído nos autos, com poderes expressos no mandato para esse fim, por meio de:
I - correio eletrônico, fac-símile ou telegrama;
II - servidor designado;
III - carta registrada, com aviso de recebimento;
IV - edital publicado no Diário Oficial da União, quando o seu destinatário não for localizado, nas hipóteses em que seja necessário o exercício de defesa'.
Art. 4º. Consideram-se entregues as comunicações:
I - efetivadas conforme disposto nos incisos I e II do artigo anterior, mediante confirmação da ciência do destinatário;
II - realizadas na forma prevista no inciso III do artigo anterior, com o retorno do aviso de recebimento, entregue comprovadamente no endereço do destinatário;
III - na data de publicação do edital no Diário Oficial da União, quando realizadas na forma prevista no inciso IV do artigo anterior.
§ 1º O endereço do destinatário deverá ser previamente confirmado mediante consulta aos sistemas disponíveis ao Tribunal ou a outros meios de informação, a qual deverá ser juntada ao respectivo processo.
 (...) 
56. Portanto, temos que a validade da citação via postal não depende de que o aviso de recebimento seja assinado pelo próprio destinatário da comunicação, o que dispensa, no caso em tela, a entrega do AR em 'mãos próprias'. A exigência da norma é no sentido de o Tribunal verificar se a correspondência foi entregue no endereço correto, residindo aqui a necessidade de certeza inequívoca.
57. Não é outra a orientação da jurisprudência do TCU, conforme se verifica dos julgados a seguir transcritos:
'São válidas as comunicações processuais entregues, mediante carta registrada, no endereço correto do responsável, não havendo necessidade de que o recebimento seja feito por ele próprio.' (Acórdão 3648/2013-TCU-Segunda Câmara, Relator Ministro JOSÉ JORGE) ;
'É prescindível a entrega pessoal das comunicações pelo TCU, razão pela qual não há necessidade de que o aviso de recebimento seja assinado pelo próprio destinatário. Entregandose a correspondência no endereço correto do destinatário, presume-se o recebimento da citação.' (Acórdão 1019/2008-TCU-Plenário, Relator Ministro BENJAMIN ZYMLER) ;
'As comunicações do TCU, inclusive as citações, deverão ser realizadas mediante Aviso de Recebimento - AR, via Empresa Brasileira de Correios e Telégrafos, bastando para sua validade que se demonstre que a correspondência foi entregue no endereço correto.' (Acórdão 1526/2007-TCU-Plenário, Relator Ministro AROLDO CEDRAZ) .
58. A validade do critério de comunicação processual do TCU foi referendada pelo Supremo Tribunal Federal, nos termos do julgamento do MS-AGR 25.816/DF, por meio do qual se afirmou a desnecessidade da ciência pessoal do interessado, entendendo-se suficiente a comprovação da entrega do 'AR' no endereço do destinatário:
'EMENTA: AGRAVO REGIMENTAL. MANDADO DE SEGURANÇA. DESNECESSIDADE DE INTIMAÇÃO PESSOAL DAS DECISÕES DO TRIBUNAL DE CONTAS DA UNIÃO. ART. 179 DO REGIMENTO INTERNO DO TCU. INTIMAÇÃO DO ATO IMPUGNADO POR CARTA REGISTRADA, INICIADO O PRAZO DO ART. 18 DA LEI 1.533/51 DA DATA CONSTANTE DO AVISO DE RECEBIMENTO. DECADÊNCIA RECONHECIDA. AGRAVO IMPROVIDO.
O envio de carta registrada com aviso de recebimento está expressamente enumerado entre os meios de comunicação de que dispõe o Tribunal de Contas da União para proceder às suas intimações.
O inciso II do art. 179 do Regimento Interno do TCU é claro ao exigir apenas a comprovação da entrega no endereço do destinatário, bastando o aviso de recebimento simples.'
59. No caso vertente, a citação foi efetuada mediante Ofício Secex/MG 0118/2018, de 17/1/2018 (peça 16) , e o município de Boa Viagem/CE tomou ciência do expediente que lhe foi encaminhado, conforme atesta o aviso de recebimento, datado de 29/1/2018 (peça 18) .
60. Apesar de regularmente citado, o Município de Boa Viagem/CE deixou transcorrer in albis o prazo regimental que lhe foi concedido para apresentar alegações de defesa e/ou efetuar o recolhimento do débito, motivo pelo qual se impõe o reconhecimento da revelia de que trata o art. 12, § 3º, da Lei 8.443/1992.
61. Deve-se observar que, nos processos do TCU, a revelia não implica a presunção de que sejam verdadeiras todas as imputações levantadas contra os responsáveis, diferentemente do que ocorre no processo civil, em que o não comparecimento do réu aos autos leva à presunção da verdade dos fatos narrados pelo autor. Dessa forma, a avaliação da responsabilidade do agente não pode prescindir da prova existente no processo ou para ela carreada.
62. Assim, independentemente da revelia, a avaliação da responsabilidade do agente nos processos desta Corte não prescinde dos elementos existentes nos autos ou para ele carreados, uma vez que são regidos pelo princípio da verdade material (Acórdão 163/2015-TCU-Segunda Câmara, Relator Ministro ANDRÉ DE CARVALHO; 2.685/2015-TCU-2ª Câmara, Relator Ministro RAIMUNDO CARREIRO; 2.801/2015-TCU-1ª Câmara, Relator Ministro WALTON ALENCAR RODRIGUES; 4.340/2015-TCU-1ª Câmara, Relator Ministro WEDER DE OLIVEIRA e 5.537/2015-TCU-1ª Câmara, Relator Ministro WEDER DE OLIVEIRA) .
63. Entretanto, cabe destacar que, nas fases anteriores desta TCE, o Município de Boa Viagem/CE, sob a administração de Fernando Antônio Viera Assef (gestões 2009-2012 e 2013-2016) , também não se manifestou quanto às irregularidades que lhes foram imputadas, mantendo-se omissa, conforme registrado no Relatório de Tomada de Contas Especial 149/2015-DIREC/COTCE/CGCAP/DIFIN-FNDE/MEC (peça 3, p. 213-220) .
64. Adicionalmente, a irregularidade imputada aos responsáveis está claramente demonstrada nos autos, não sendo possível, nesta fase processual, o aproveitamento de qualquer análise de elementos em defesa de Fernando Antônio Viera Assef, da Construtora Neves Nogueira Ltda., nem do Município de Boa Viagem/CE.
CONCLUSÃO
65. A partir dos elementos constantes dos autos, foi possível verificar que os recursos repassados ao Município de Boa Viagem/CE, por conta do Convênio 700.134/2010, não tiveram sua boa e regular aplicação comprovada, ante irregularidades na sua execução, e devido à realização de pagamentos superiores aos executados no objeto pactuado, conforme apurado no Parecer Técnico de Execução Física de Objeto Pactuado, de 14/9/2018, bem como a ausência de comprovação da aplicação da contrapartida referente ao aludido Convênio.
66. Verifica-se também que Fernando Antônio Vieira Assef, Prefeito Municipal de Boa Viagem/CE nas gestões 2009-2012 e 2013/2016, era a pessoa responsável pela gestão dos recursos federais recebidos à conta do Convênio 700.134/2010, e, no entanto, não tomou as providências para que parte da execução de tais recursos fosse corretamente comprovada.
67. Realizada a citação solidária dos responsáveis Fernando Antônio Vieira Assef e Construtora Neves Nogueira Ltda. - ME, bem como a citação individual de Fernando Antônio Vieira Assef, ante o recolhimento intempestivo do saldo da prestação de contas e a não aplicação dos recursos do Convênio no mercado financeiro, ambos apresentaram suas alegações de defesa quanto às irregularidades na execução do Convênio 700.134/2010, as quais devem ser rejeitadas por serem insuficientes para elidir o débito que lhes foi imposto, vez que, não lograram afastar a ocorrência das irregularidades apontadas.
68. O Município de Boa Viagem/CE também foi citado ante a ausência de comprovação da aplicação da contrapartida referente ao aludido Convênio, não se tendo manifestado. Nesse caso, como restou devidamente caracterizada a sua responsabilidade nestes autos, assim como a sua revelia, deve-se fixar novo e improrrogável prazo para o recolhimento da dívida (art. 12, § 1º, da Lei 8.443/1992) , em consonância com o seguinte precedente desta Corte de Contas:
Havendo débito imputável a município em processo de contas, deve-se fixar novo e improrrogável prazo para o recolhimento da dívida (art. 12, § 1º, da Lei 8.443/1992) , rejeitada a defesa apresentada ou mesmo na hipótese de revelia do ente federado. Acórdão 6229/2016-TCU-Segunda Câmara, Relator: VITAL DO RÊGO.
69. Diante disso, e inexistindo nos autos elementos que permitam concluir pela ocorrência de boa-fé ou de outros excludentes de culpabilidade em suas condutas, propõe-se que suas contas sejam julgadas irregulares e condenados em débito, aplicando-se lhes a multa prevista no art. 57 da Lei 8.443/1992.
70. Dessa forma, identificado dano ao erário, deve-se instaurar e julgar o processo de tomada de contas especial para responsabilizar seus agentes causadores, respeitando o direito ao contraditório e à ampla defesa, independentemente de quando ocorreram os atos impugnados.
71. Já a pretensão punitiva do TCU, conforme Acórdão 1441/2016-TCU-Plenário, que uniformizou a jurisprudência acerca dessa questão, subordina-se ao prazo geral de prescrição indicado no art. 205 do Código Civil, que é de 10 anos, contado da data de ocorrência da irregularidade sancionada, nos termos do art. 189 do Código Civil, sendo este prazo interrompido pelo ato que ordenar a citação, a audiência ou a oitiva do responsável. Conforme o mesmo Acórdão, a ocorrência desta espécie de prescrição será aferida, independentemente de alegação da parte, em cada processo no qual haja intenção de aplicação das sanções previstas na Lei 8.443/1992.
72. Considerando que os fatos geradores dos débitos são a realização de pagamentos superiores aos executados no objeto pactuado, conforme apurado no Parecer Técnico de Execução Física de Objeto Pactuado, de 14/9/2018, bem como a ausência de comprovação da aplicação da contrapartida referente ao aludido Convênio, entende-se que os termos iniciais para a contagem dos prazos prescricionais são, respectivamente, a data do último pagamento realizado - 28/1/2014, e do prazo para apresentação da prestação de contas - 31/03/2015. Assim, não houve o transcurso de prazo superior a dez anos entre essas datas e o ato de ordenação da citação, que ocorreu em 8/8/2019 (peça 41) , motivo pelo qual não se operou a prescrição da pretensão punitiva do Tribunal de Contas da União.
PROPOSTA DE ENCAMINHAMENTO:
73. Diante do exposto, submetem-se os presentes autos à consideração superior, propondo-se:
a) considerar revel, para todos os efeitos, o Município de Boa Viagem/CE (07.963.515/0001-36) , dando-se prosseguimento ao processo, com fundamento no art. 12, § 3º da Lei 8.443/1992;
b) rejeitar as alegações de defesa apresentadas por Fernando Antônio Vieira Assef (XXX.171.693-XX) , Prefeito Municipal de Boa Viagem/CE nas gestões 2009-2012 e 2013-2016, e pela empresa Construtora Neves Nogueira Ltda. -ME (41.388.083/0001-15) , as quais não lograram demostrar a boa e regular aplicação dos recursos públicos repassados através do Convênio 700.134/2010;
c) com base no art. 12, § 1º, da Lei 8.443/1992, fixar novo e improrrogável prazo para que o Município de Boa Viagem/CE (07.963.515/0001-36)  efetue o recolhimento das dívidas abaixo especificadas aos cofres do FNDE, atualizadas monetariamente e acrescidas dos juros de mora, calculados a partir das datas indicadas, até a data do efetivo recolhimento, na forma prevista na legislação em vigor, ante a ausência de comprovação da aplicação da contrapartida, referente ao Convênio 700.134/2010:
	Data
	Valor (R$) 

	10/10/2014
	8.776,27

d) julgar irregulares, nos termos dos arts. 1º, inciso I, 16, inciso III, alíneas 'b' e 'c', da Lei 8.443/1992 c/c os arts. 19 e 23, inciso III, da mesma Lei, e com os arts. 1º, inciso I, 209, II e III, 210 e 214, inciso III, do Regimento Interno, as contas de Fernando Antônio Vieira Assef (XXX.171.693-XX)  e da empresa Construtora Neves Nogueira Ltda. - ME (41.388.083/0001-15) , condenando-os, solidariamente, ao pagamento das quantias a seguir especificadas, atualizadas monetariamente e acrescidas dos juros de mora, calculados a partir da data discriminada até a efetiva quitação do débito, fixando-lhes o prazo de 15 (quinze) dias para que comprovem, perante o Tribunal, o recolhimento da referida quantia aos cofres do Fundo Nacional de Desenvolvimento da Educação - FNDE, nos termos do art. 23, inciso III, alínea 'a', da citada Lei c/c o art. 214, inciso III, alínea 'a', do Regimento Interno, ante a realização/recebimento de pagamentos superiores aos executados no objeto pactuado no Convênio 700.134/2010, conforme apurado no Parecer Técnico de Execução Física de Objeto Pactuado, de 14/9/2018:
	Data
	Valor (R$) 

	28/01/2014
	50,40

	28/01/2014
	147,83

	28/01/2014
	67,19

	28/01/2014
	3.094,30

	20/12/2013
	342,73

	20/12/2013
	15.782,87

	20/12/2013
	754,01

	20/12/2013
	257,05

	26/02/2013
	604,78

	26/02/2013
	806,37

	26/02/2013
	1.774,02

	26/02/2013
	8.179,32

e) aplicar a Fernando Antônio Vieira Assef (XXX.171.693-XX)  e à Construtora Neves Nogueira Ltda. -ME (41.388.083/0001-15)  a multa prevista no art. 57 da Lei 8.443, de 1992, fixando-lhes o prazo de 15 (quinze) dias, a partir da notificação, para que comprovem, perante o Tribunal, seu recolhimento aos cofres do Tesouro Nacional, atualizada monetariamente desde a data deste acórdão até a data do efetivo pagamento;
f) autorizar, desde logo, a cobrança judicial das dívidas, nos termos do art. 28, inciso II, da Lei 8.443/1992, caso não atendida a notificação;
g) autorizar também, desde logo, se requerido, com fundamento no art. 26, da Lei 8.443/1992, c/c o art. 217, do Regimento Interno do TCU, o parcelamento da dívida em até 36 (trinta e seis) parcelas, incidindo sobre cada parcela, corrigida monetariamente, os correspondentes legais, fixando-lhe o prazo de quinze dias, a contar do recebimento da notificação, para comprovar perante o Tribunal o recolhimento da primeira parcela, e de trinta dias, a contar da parcela anterior, para comprovar os recolhimentos das demais parcelas, devendo incidir sobre cada valor mensal, atualizado monetariamente, os juros de mora devidos, no caso do débito, na forma prevista na legislação em vigor, alertando a responsável de que a falta de comprovação do recolhimento de qualquer parcela implicará o vencimento antecipado do saldo devedor, nos termos do art. 26, parágrafo único, da Lei 8.443/1992, c/c o art. 217, §2º, do Regimento Interno deste Tribunal;
h) enviar cópia do Acórdão a ser prolatado, bem como do Relatório e do Voto que o fundamentarem ao Procurador-Geral da República no Ceará, nos termos do § 3º do art. 16 da Lei 8.443/1992 c/c o § 7º do art. 209 do Regimento Interno do TCU, para adoção das medidas cabíveis, informando-lhe que o inteiro teor da deliberação pode ser consultado no endereço www.tcu.gov.br/acordaos;
i) encaminhar cópia do Acórdão que vier a ser proferido ao FNDE e às responsáveis, para ciência, informando que a presente deliberação, acompanhada do Relatório e do Voto que a fundamenta, está disponível para a consulta no endereço www.tcu.gov.br/acordaos, além de esclarecer que, caso requerido, o TCU poderá fornecer sem custos as correspondentes cópias, de forma impressa."
O Ministério Público junto ao TCU, representado pelo Subprocurador-Geral Paulo Soares Bugarin, manifesta-se de acordo com as análises empreendidas pela unidade instrutora, todavia diverge do encaminhamento sugerido, nos termos a seguir transcritos (peça 61) :
" (...) 13.	Conquanto esteja de acordo com o exame de mérito empreendido pela unidade técnica, peço vênias para divergir do encaminhamento sugerido.
14.	O Município de Boa Viagem foi regularmente notificado para apresentar alegações de defesa, mas não se manifestou, sendo caracterizada, assim, a sua revelia. Ante a ausência de justificativas para a não aplicação da contrapartida pactuada por meio do Convênio 700134/2010, cumpre responsabilizá-lo pela devolução desses recursos aos cofres da entidade concedente.
15.	Lembro, todavia, que a jurisprudência deste Tribunal tem considerado presumida a boa-fé dos entes federados, a exemplo do que ocorreu no Acórdão 2968/2015-TCU-Segunda Câmara. 
16.	Por conseguinte, este representante do Ministério Público de Contas manifesta-se favorável, previamente ao julgamento de mérito desta TCE, à concessão de novo e improrrogável prazo de quinze dias para que o município comprove, perante o Tribunal, o recolhimento das importâncias apuradas, quanto à não aplicação da contrapartida, aos cofres do FNDE, nos termos do que dispõe art. 12, §§ 1º e 2º, da Lei 8.443/92, c/c o art. 202, §§ 2º e 3º, do RITCU."
Por meio do Acórdão 5141/2021-TCU-Segunda Câmara, esta Corte fixou novo e improrrogável prazo de 15 (quinze) dias, com fundamento no art. 202, § 3º, do RITCU, para que o Município de Boa Viagem/CE efetuasse e comprovasse, perante este Tribunal, o recolhimento do débito a ele imputado aos cofres do FNDE.
Ademais, foi informado ao Município de Boa Viagem/CE que a liquidação tempestiva do débito sanearia o processo e permitiria que as suas contas fossem julgadas regulares com ressalva e lhe fosse dada quitação, ao passo que a ausência do recolhimento no devido prazo acarretaria o julgamento pela irregularidade das contas do ente federado, com imputação de débito atualizado monetariamente e acrescido de juros moratórios.
Consta do processo que não houve a devolução dos recursos por parte do Município de Boa Viagem/CE, razão pela qual os autos retornaram ao meu gabinete para que seja dado seguimento ao julgamento das contas do município, bem como dos demais responsáveis.
	É o relatório.

Abdias Lourenco de Lima, representando Construtora Neves Nogueira Ltda - ME

Subprocurador-Geral Paulo Soares Bugarin.

TOMADA DE CONTAS ESPECIAL. CONVÊNIO FIRMADO ENTRE O Fundo Nacional de Desenvolvimento em Educação E O MUNICÍPIO DE BOA VIAGEM/CE. irregularidades na execução das obras e na comprovação dos recursos repassados ao referido município. Citação. FIXAÇÃO DE NOVO PRAZO PARA RECOLHIMENTO DO DÉBITO. município não efetuou o recolhimento do débito. julgamento de mérito das contas. revelia do município. rejeição das alegações de defesa dos demais responsáveis. contas irregulares. débito. multa.

TOMADA DE CONTAS ESPECIAL (TCE)

Secretaria de Controle Externo de Tomada de Contas Especial (SecexTCE).

Cuidam os autos de tomada de contas especial instaurada pelo Fundo Nacional de Desenvolvimento em Educação - FNDE em desfavor de Fernando Antônio Vieira Assef, ex-prefeito de Boa Viagem/CE, em razão da não comprovação da boa e regular aplicação dos recursos repassados por meio do Convênio 700.134/2010, que teve por objeto a construção de escola rural de ensino fundamental com seis salas de aula padrão FNDE - PAR/2010, em atendimento ao Plano de Ações Articuladas (PAR) , no âmbito do Plano de Metas Compromisso Todos pela Educação, contemplando as ações "Infraestrutura" e "Recursos Pedagógicos".
O convênio foi firmado no valor de R$ 907.978,95, sendo R$ 898.899,16 à conta do órgão concedente e R$ 9.079,79 referentes à contrapartida da entidade convenente. Os recursos federais foram liberados por meio das ordens bancárias abaixo discriminadas:
	ORDEM BANCÁRIA
	VALOR EM REAIS
	DATA

	2011OB702288
	449.449,58
	17/5/2011

	2011OB704488
	224.724,79
	12/12/2011

	2011OB704530
	224.724,79
	28/12/2012

A vigência do acordo abrangeu o período de 31/12/2010 a 10/10/2014, com prazo para apresentação da prestação de contas até 31/3/2015.
Na fase interna da TCE, o órgão concedente concluiu pela impugnação parcial das despesas devido a irregularidades na execução e na comprovação da execução dos recursos recebidos, perfazendo um total de R$ 74.204,14, sendo R$ 3.614,90 referente ao atraso no recolhimento do saldo, R$ 61.547,94 impugnados pela área técnica, R$ 265,03 relacionado a não aplicação dos recursos do convênio no mercado financeiro e R$ 8.776,27 em razão da não aplicação proporcional da contrapartida, conforme detalhado no relatório que precede este Voto.
Os três primeiros débitos, totalizando o montante de R$ 65.427,87, são de responsabilidade do então prefeito, Fernando Antônio Vieira Assef. Por sua vez, o débito no valor de R$ 8.776,27, conforme cálculo proporcional de contrapartida pactuada, é de incumbência do município de Boa Viagem/CE.
O Controle Interno anuiu a esse posicionamento.
No âmbito do TCU, os responsáveis foram regularmente citados para apresentarem alegações de defesa ou recolherem os débitos a eles atribuídos.  
No que diz respeito ao município, o prazo regimental transcorreu sem que fossem apresentadas alegações de defesa ou efetuado o recolhimento do débito. Dessa forma, deve ser considerado revel, dando-se prosseguimento ao processo, conforme estabelece o art. 12, § 3º, da Lei 8.443/1992.
Por sua vez, o ex-gestor apresentou suas alegações de defesa, nas quais informou ter solucionado as pendências encontradas na obra. Intentou corroborar tal informação ao apresentar documentos constantes do Sistema Integrado de Monitoramento do Ministério da Educação (Simec) . Pelo fato de serem documentos potencialmente aptos a elidir o débito atribuído ao agente público, a unidade instrutora remeteu a documentação para apreciação do FNDE.
Com a documentação adicional em mãos, o FNDE efetuou nova vistoria na obra e procedeu à reanálise da prestação de contas da avença e, assim, constatou que não houve apresentação de fatos novos à análise financeira e, portanto, a documentação apresentada pelo gestor era incapaz de afastar o débito outrora mensurado. 
Ademais, a Coordenação responsável realizou análise técnica da prestação de contas do convênio e emitiu novo parecer, cuja conclusão foi pela aprovação parcial do objeto pactuado e devolução de recursos no montante de R$ 69.784,71, valor superior ao originalmente impugnado pela área técnica, conforme tabela constante do item 22 da instrução da SecexTCE, reproduzida no relatório que precede este voto.
Ao reexaminar os autos, a unidade instrutora concluiu pela exclusão dos montantes relativos às parcelas impugnadas referentes a serviços pactuados e não contratados (R$ 10.349,84) e a itens contratados e não pagos/executados (R$ 27.574,00) , uma vez que não houve pagamentos e, consequentemente, não houve prejuízo materializado. Quanto aos demais itens da tabela - serviços trocados com valores a devolver (R$ 21.402,66) e divergências de serviços (R$ 10.458,21) , manifestou-se pela responsabilização do gestor e da empresa responsável pela realização das obras.
Ato contínuo, foram realizadas as novas citações solidárias de Fernando Antônio Vieira Assef e da empresa responsável pelo empreendimento, Construtora Neves Nogueira Ltda. - ME, para que se manifestassem sobre o prejuízo decorrente de serviços trocados com valores a devolver (R$ 21.402,66) e divergências de serviços executados (R$ 10.458,21) .
Ao fim da análise das alegações de defesa, a secretaria instrutora concluiu que os argumentos aduzidos pelos agentes não lograram eliminar o débito em questão. 
Assim, propôs rejeitar as alegações de defesa, julgar desde aquele momento suas contas irregulares, condená-los ao ressarcimento de débito e aplicar-lhes a multa prevista no art. 57 da Lei 8.443/92. Para o município, propôs a fixação de novo e improrrogável prazo de quinze dias para que comprove, perante o Tribunal, o recolhimento das importâncias apuradas quanto à não aplicação da contrapartida proporcional aos cofres do FNDE.
O Parquet especializado concordou com as análises empreendidas pela unidade instrutora, todavia entendeu que a fixação de novo e improrrogável prazo para o município deveria ser realizada previamente ao julgamento de mérito das contas de todos os responsáveis.
Sendo assim, esta Corte, por meio do Acórdão 5141/2021-TCU-Segunda Câmara, acolheu a medida alvitrada pelo MP/TCU, e, preliminarmente, concedeu prazo para que o município recolhesse o débito aos cofres do FNDE.
Procede-se, portanto, neste momento processual, ao julgamento das contas dos responsáveis.
Como não houve a devolução dos recursos por parte do Município de Boa Viagem/CE, é cediço que a ausência dessa liquidação tempestiva e da não apresentação de defesa acarreta o julgamento pela irregularidade das contas do ente federado, com imputação do débito correspondente.
Quanto aos demais responsáveis, corroboro integralmente as análises empreendidas pela unidade instrutora, as quais contaram com a anuência do Ministério Público junto ao TCU, razão pela qual incorporo os fundamentos apresentados às minhas razões de decidir.
Registro que a unidade instrutora realizou análise conjunta das alegações de defesa do ex-prefeito e da referida empresa, tendo em vista que os argumentos apresentados por ambos têm teor semelhante.
De fato, os responsáveis não lograram trazer aos autos quaisquer justificativas para as irregularidades verificadas, alegando sobretudo a regular aplicação de valores que sequer perfazem os itens que compõe o débito a eles imputados, como detalhou a SecexTCE em sua análise, razão pela qual considero dispensável qualquer consideração adicional a respeito.
De forma análoga, aquiesço à conclusão da unidade instrutora pelo afastamento do débito imputado individualmente ao ex-prefeito Fernando Antônio Vieira Assef, relativo ao recolhimento intempestivo do saldo da prestação de contas, no valor de R$ 3.614,90, e à não aplicação dos recursos do Convênio no mercado financeiro, nos valores de R$ 259,12 e R$ 5,91, tendo em vista a insignificância de seu montante, em respeito ao princípio da bagatela, usualmente adotado por este Tribunal em suas decisões, a exemplo do Acórdão 2653/2015-TCU-Segunda Câmara, e dos Acórdãos 14.110/2019 e 9.799/2019, ambos da Primeira Câmara.
Destaco por fim, que não ocorreu a prescrição da pretensão punitiva, nos termos do Acórdão 1441/2016-TCU-Plenário, uma vez que as irregularidades sancionadas se consumaram na data limite para apresentação da prestação de contas (31/3/2015) e o ato de ordenação da citação ocorreu em 8/8/2019, portanto em um intervalo inferior a dez anos. 
Sendo assim, as informações constantes do processo não permitem concluir pela regular aplicação dos recursos, cabendo, portanto, julgar irregulares as contas dos responsáveis, condenando-os ao pagamento do débito apurado nos autos e aplicando-lhes a multa individual prevista no art. 57 da referida Lei.
	Ante o exposto, voto por que o Tribunal adote o Acórdão que ora submeto à deliberação deste Colegiado.
TCU, Sala das Sessões Ministro Luciano Brandão Alves de Souza, em 28 de setembro de 2021.
Ministro BRUNO DANTAS 
Relator